【裁判字號】    97,簡上,37
【裁判日期】    970924
【裁判案由】    返還房屋
【裁判全文】
臺灣雲林地方法院民事判決              97年度簡上字第37號
上  訴  人  乙○○
被上訴人    雲林縣虎尾鎮公所
法定代理人  甲○○
訴訟代理人  林金陽律師
上列當事人間請求返還房屋事件，上訴人對於中華民國97年04月
30日本院虎尾簡易庭97年度虎簡字第30號第一審判決提起上訴，
本院於97年9 月10日言詞辯論終結，判決如下：
    主      文
上訴駁回。
第二審訴訟費用新台幣壹仟伍佰元由上訴人負擔。
    事實及理由
一、被上訴人於起訴主張：坐落雲林縣虎尾鎮○○段412 、414
    、416 地號土地上之門牌號碼雲林縣虎尾鎮○○路33號房屋
    （下稱系爭房屋）為被上訴人所有，經訴外人臺灣雲林地方
    法院（下稱雲林地院）向被上訴人撥借作為員工宿舍，目前
    由上訴人乙○○居住使用。茲因上開土地業經編列為都市○
    ○道路，被上訴人施工在即，乃函請雲林地院及上訴人歸還
    ，雲林地院曾多次函覆被上訴人稱已無繼續撥借系爭房屋之
    必要，請被上訴人本於所有權依法處理。雲林地院既無撥借
    系爭房屋之必要，且經被上訴人終止使用借貸契約，上訴人
    就系爭房屋之占用，即屬無正當權源。為此，依據民法第
    767 條之規定，請求上訴人返還房屋，並聲明：上訴人乙○
    ○應將坐落雲林縣虎尾鎮○○段四一二、四一四、四一六地
    號土地上之門牌號碼雲林縣虎尾鎮○○路三三號房屋返還被
    上訴人。
二、上訴人則以：
  (一)上訴人是雲林地院之退休職員，於72年前即配住於系爭房屋
    ，係於「事務管理規則」修正前配住，按該規則續住至宿舍
    處理為止，然何謂處理？依行政經驗法則，對於公有不動產
    因公共工程必需收回公產是以先行查估後通知使用人、占用
    人限期搬遷並給予搬遷補助。若有修繕添附應同時查估補償
    ，此乃一般行政程序方法，這對於歷經二、三十年占有使用
    者，始可謂公平、合理。因歷經二、三十年，房屋難免因天
    候、天災而致需修繕改造始能繼續使用以達借住宿舍之目的
    ，況且雲林縣政府於85年間曾有頒定雲林縣公共工程搬遷補
    助費核發辦法，為何被上訴人不依循此程序處理？所以上訴
    人主張被上訴人尚未完成此程序之前，尚難謂為已依行政程
    序處理完畢，所以上訴人得續住至宿舍處理時之「處理」條
    件尚未成就，換言之，被上訴人全無告知上訴人要處理房屋
    事宜，因認上訴人之訴顯無理由。
  (二)系爭房屋上訴人已住30多年了，當初是法院配住給上訴人，
    應該是法院跟上訴人要，而不是被上訴人跟上訴人要，至於
    法院與被上訴人之間的關係與上訴人無關等語。
  (三)並聲明：原判決廢棄。被上訴人在第一審簡易之訴及假執行
    之聲請均駁回。
三、被上訴人方面：與原判決記載相同，茲引用之，並聲明：駁
    回上訴。
四、得心證之理由：
(一)、被上訴人主張系爭房屋為被上訴人所有，經訴外人雲林法院
    向被上訴人撥借作為員工宿舍，目前由上訴人乙○○居住使
    用。茲因上開土地業經編列為都市○○道路，被上訴人施工
    在即，乃函請雲林地院及上訴人歸還，雲林地院曾多次函覆
    被上訴人稱已無繼續撥借系爭房屋之必要，請被上訴人本於
    所有權依法處理。雲林地院既無撥借系爭房屋之必要，業經
    被上訴人終止使用借貸契約等情，有被上訴人於原審提出之
    房屋稅籍證明書、本院87年6 月10日雲院洋總字第1604 號
    函及被上訴人96年3 月27日虎鎮行字第0960004757號函、96
    年4 月9 日虎鎮行字第0960005142號函、96年7 月18日虎鎮
    行字第0960011562號函為證（見原審卷第6-10頁），被上訴
    人此部分主張堪信屬實。
(二)、上訴人乙○○雖以前詞抗辯，惟查：
  行政院人事行政局74年5 月18日台（74）人政肆字第14927
    號函示中第二、三點規定：「於『事務管理規則』修正前退
    休，而現仍續住修正前規則所定『眷屬宿舍』之退休人員，
    准予續住至宿舍處理時為止。於『事務管理規則』修正前配
    住，而於修正後退休之人員，其所配住宿舍係修正前規則所
    定之『眷屬宿舍』者，亦准予續住至宿舍處理為止。」雖均
    明定於72年4 月29日事務管理規則修正前退休或配住而現仍
    續住修正前規則所定眷屬宿舍之退休人員，得續住該宿舍，
    然該函亦明示續住期間至宿舍處理為止。換言之，宿舍處理
    時，退休人員即應遷出該宿舍，將宿舍返還。
  至於依上開事務管理規則修正前配住眷屬宿舍者，准予續住
    至宿舍處理時為止。至所稱「處理」，如機關依規定興建職
    務宿舍而拆除，或為應各機關學校發展需要而拆除，或改變
    用途或因公共設施需要而拆除，或依公產管理等相關規定處
    理者，均屬之。且其地上現住人為退休人員或其遺眷自願遷
    讓依規定配住並經准予暫時續住之公有眷舍者（不含單身宿
    舍），依行政院八十三年十一月十四日台（八三）人政給字
    第四二九三三號函規定，准由各主管機關按眷舍坐落地點、
    大小等級，在新台幣十二萬元至二十四萬元之範圍內核給搬
    遷補助費，所需經費由眷舍管理機關在年度經費預算內勻支
    。有行政院人事行政局93年2 月16日局授住字第0930301754
    號函附卷可稽，依上開函示可知，上訴人乙○○雖於72年前
    即配住系爭房屋，然因該房屋所坐落之土地業經編列為都市
    ○○道路，即將拆除，其宿舍符合「處理」之狀況，依照上
    開說明，上訴人乙○○即負有遷出之義務，不得再主張有權
    續住。
  至於上訴人主張被上訴人應給予其搬遷補助云云，然依上開
    行政院八十三年十一月十四日台（八三）人政給字第四二九
    三三號函規定，准由各主管機關按眷舍坐落地點、大小等級
    ，在新台幣十二萬元至二十四萬元之範圍內核給搬遷補助費
    ，所需經費由眷舍管理機關在年度經費預算內勻支之前提須
    其地上現住人為退休人員或其遺眷自願遷讓依規定配住並經
    准予暫時續住之公有眷舍者，上訴人經通知後至今均未搬離
    ，並未符合上開規定，故其請求搬遷補助費自非所許。
  況系爭房屋為被上訴人所有，並非本院所管理，參照行政院
    62年2 月19日62人政肆字第3085號函文「公務人員退休後，
    准予暫時續住之宿舍，應以產權屬退休時服務機關所有，經
    配住者為限」之意旨（見原審卷第46頁），上訴人乙○○亦
    不得以系爭函示主張其有權續住。而本院既已函覆被上訴人
    無繼續撥借系爭房屋之必要，被上訴人復已終止使用借貸契
    約，請求本院返還系爭房屋，則被上訴人主張上訴人乙○○
    無權占用系爭房屋，即屬有據。
(三)、按所有人對於無權占有其所有物者，得請求返還之，民法第
    767 條定有明文。被上訴人既是系爭房屋之所有權人，上訴
    人為無權占有系爭房屋，則被上訴人依據上開規定，請求上
    訴人返還系爭房屋，即有理由，應予准許。是原審判決於法
    並無違誤，上訴意旨猶仍指摘原判決不當，求予廢棄改判，
    為無理由，應予駁回其上訴。
五、本件事證已臻明確，兩造其餘主張與舉證，經審酌核與判決
    結果不生影響，爰不逐一論述，併此敘明。
六、據上論結，本件上訴為無理由，依民事訴訟法第436 條之1
    第3 項，第449 條第1 項、第78條，判決如主文。
中    華    民    國    97    年    9     月    24    日
                  民事第一庭    審判長  紀文勝
                                法  官  許佩如
                                法  官  黃瑞井
以上正本係照原本作成。
如對本判決上訴，須於判決送達後20日，以其適用法規顯有錯誤
為理由，內向本院
提出上訴狀，同時表明上訴理由；如已於本判決宣示後送達前提
起上訴者，應於判決送達後日內補具上訴理由（均須按他造當事
人之人數附繕本），經本院許可後（其許可以訴訟事件所涉及之
法律見解具有原則上之重要性者為限），逕送最高法院。
中    華    民    國    97    年    9     月    24    日
                                書記官  徐基典


司法院資訊處製作；財團法人民間司法改革基金會備份。
